臺灣高等法院刑事判決
110年度上訴字第1294號
上  訴  人  臺灣桃園地方檢察署檢察官
被      告  王秀萍


上列上訴人因被告違反毒品危害防制條例案件，不服臺灣桃園地
方法院109年度審訴字第1301號，中華民國109年12月21日第一審
判決（起訴案號：臺灣桃園地方檢察署109年度毒偵字第68號）
，提起上訴，本院判決如下：
    主  文
上訴駁回。
    理  由
一、公訴意旨略以：被告甲○○基於同時施用第一級毒品海洛因與
    第二級毒品甲基安非他命之犯意，於民國108年12月10日上
    午9時許，在桃園市○○區○○街000巷0號8樓居處內，以將海洛
    因及甲基安非他命一併置入玻璃球內燒烤吸食煙霧之方式，
    同時施用海洛因與甲基安非他命1次。因認被告涉犯毒品危
    害防制條例第10條第1、2項之施用第一、二級毒品罪嫌，應
    依想像競合規定，從一重以施用第一級毒品論處等語。
二、起訴之程序違背規定者，應諭知不受理之判決；對於原審諭
    知不受理之判決上訴時，第二審法院認其為無理由而駁回上
    訴，得不經言詞辯論為之，刑事訴訟法第303條第1款、第37
    2條分別定有明文。又此所稱之起訴程序違背規定，係指檢
    察官提起公訴之訴訟行為於程序上有違法律之規定而言。而
    提起公訴之訴訟行為是否於程序上有違法律規定，原則上固
    以起訴時所存在之事項及法律規定為判斷，惟檢察官起訴後
    始發生之情事變更事由，致法院不能為實體審理者，亦屬「
    起訴之程序違背規定」（最高法院109年度台上字第3826號
    判決意旨參照）。
三、毒品危害防制條例第20條第3項所規定之「3年後再犯」，係
    指本次再犯（不論毒品危害防制條例修正前、後）距最近一
    次觀察、勒戒或強制戒治執行完畢釋放已逾3年者，不因其
    間有無犯施用毒品罪經起訴、判刑或執行而受影響：
  ㈠87年5月20日毒品危害防制條例公布施行後之刑事政策，對於
    施用毒品者，已揚棄純粹的犯罪觀，雖強調「除刑不除罪」
    之理念，認為施用毒品者具有「病患性犯人」之特質，惟囿
    於當時戒治及醫療體系均不完整、專業人員欠缺且戒毒知識
    尚有不足，社會大眾仍視施用毒品者為「犯人」而非「病患
    」，暨相關戒毒及事後之追蹤、輔導配套措施亦不完備，其
    刑事政策明顯將施用毒品者偏向「犯人」身分處理，導致監
    獄人滿為患，且施用毒品人口不減反增。為此，戒毒政策不
    得不改弦易轍，開始正視施用毒品者實屬「病患」之特質。
    先於97年新增毒品危害防制條例第24條附命完成戒癮治療緩
    起訴制度，確立「附命完成戒癮治療緩起訴處分」及「觀察
    、勒戒或強制戒治」雙軌治療模式。本次109年1月15日修正
    公布、同年7月15日施行之毒品危害防制條例第20條第3項及
    第23條第2項，雖僅將原條文之再犯期間由「5年」改為「3
    年」，惟鑑於將施用毒品者監禁於監獄內，僅能短期間防止
    其接觸毒品，因慣用毒品產生之「心癮」根本無法根除，並
    慮及毒品危害防制條例施行多年累積之戒毒經驗及實效，暨
    逐步擴充之醫療、戒癮機構、專業人力、社區支援系統等資
    源，尤以本次毒品危害防制條例第24條修正，擴大檢察官對
    施用毒品者附條件緩起訴處分之範圍，使其能視個案具體情
    形給予適當多元社區處遇。本次修正後對於施用毒品者之思
    維，自應與時俱進，擺脫以往側重於「犯人」身分之處罰，
    著重其為「病患」之特質，並以「治療」疾病為出發點，重
    新評價前揭所謂「3年後再犯」之意義。
  ㈡毒品戒除不易，須經長期且持續之治療，施用毒品者既被視
    為「病患性犯人」，最佳處遇方式即為治療。對於施用毒品
    者之治療方式，有機構外之處遇（如自行赴醫院戒癮、附命
    完成戒癮治療緩起訴處分等），或機構內之觀察、勒戒或強
    制戒治；至對施用毒品者科以刑罰，無非在運用刑罰之一般
    預防功能以嚇阻毒品之施用。監獄為執行場所而非戒癮專責
    機構，針對施用毒品者及其再犯之特性，法務部於106年12
    月5日頒訂之「科學實證之毒品犯處遇模式計畫」，目的即
    是積極引進地區醫療體系之協助，提供毒癮戒治，落實社區
    追蹤輔導及治療之銜接，俾修復創傷、預防再犯。惟刑罰因
    涉及人身自由之基本權，故於施用毒品初犯時皆以傳統之機
    構外或機構內處遇方式治療，如再施用毒品時，始科以刑事
    責任。而當刑罰處遇仍不能有效幫助施用毒品者改善惡習時
    ，即表示無法以此方式發揮治療效果，若繼續施以刑罰只具
    懲罰功能，不僅無法戒除毒癮，更漸趨與社區隔離，有礙其
    復歸社會。基於憲法應保障人民之生存權，及根據每個國民
    生存照顧需要提供基本給付之理念，為協助施用毒品者戒除
    毒癮復歸社會，對於經監獄監禁處遇後仍再犯之施用毒品者
    ，更應恢復以機構內、外之治療協助其戒除毒癮。此即本次
    修正毒品危害防制條例第20條第3項關於施用毒品者所謂「3
    年後再犯」係何所指之立法真諦。除檢察官優先適用同條例
    第24條命附條件緩起訴處分處遇（不論幾犯，亦無年限）外
    ，對於施用毒品初犯者，應適用同條例第20條第1項、第2項
    為機構內之觀察、勒戒或強制戒治；若於上開機構內處遇執
    行完畢釋放後，於「3年內再犯」者，依同條例第23條第2項
    規定，應依法追訴；倘於「3年後再犯」自應再回歸到傳統
    醫療體系機構內重為觀察、勒戒或強制戒治之治療。是對於
    戒除毒癮不易者，唯有以機構內、外處遇及刑事制裁等方式
    交替運用，以期能控制或改善其至完全戒除毒癮。
  ㈢綜上所述，對於毒品危害防制條例第20條第3項及第23條第2
    項所謂「3年後（內）再犯」，自應跳脫以往窠臼，以「3年
    」為期，建立「定期治療」之模式。其規定中所謂「3年後
    再犯」，只要本次再犯（不論修正施行前、後）距最近一次
    觀察、勒戒或強制戒治執行完畢釋放已逾3年者，即該當之
    ，不因其間有無犯施用毒品之罪經起訴、判刑或執行而受影
    響（最高法院109年度台上大字第3826號裁定意旨可資參照
    ）。從而，最高法院95年度第7次及97年度第5次刑事庭會議
    所為統一法律見解之決議意旨，已不再援用及供參考。
四、本次毒品危害防制條例修正施行前，已繫屬於法院之施用毒
    品案件，倘符合上揭「3年後再犯」之情形者，因有上開法
    律規定與實務見解改變之情事變更事由，起訴程序即屬違背
    規定，法院應諭知不受理之判決：
  ㈠本次毒品危害防制條例修正，對於施用毒品者強調「治療勝
    於處罰」、「醫療先於司法」之刑事政策，強化觀察、勒戒
    或強制戒治處分、命附條件緩起訴處遇措施與監禁刑罰間之
    交替運用，使之相互輔助補充，剛柔並濟，力助施用毒品者
    重生。又衡酌機構外之命附條件緩起訴處遇相較於機構內之
    觀察、勒戒及強制戒治而言，前者乃結合醫師、觀護人、社
    工心理諮商等不同領域之專業人員參與之治療措施，目的除
    在戒除施用毒品者身癮、心癮外，並使其能經由於機構外之
    社會參與及接觸，重新塑造生活紀律，改變病態行為，以達
    治療「病患性犯人」之效果；相較於後者於勒戒處所、戒治
    處所內之觀察、勒戒或強制戒治而言，仍不失為監禁治療，
    且其管理人員均為監所矯正人員，各處所之資源多寡、專業
    人才比例又不盡相同，未能跳脫「收容」功能大於「戒治」
    之刑罰樣貌。縱為屢犯施用毒品罪之成癮慣犯，倘其本次再
    犯後已自行赴醫療機構為戒癮或替代治療，並顯具成效，無
    論此次距最近一次觀察、勒戒或強制戒治執行完畢釋放是否
    已逾3年，於新修正毒品危害防制條例第24條尚未施行前，
    檢察官仍非不得視其個案情形為「附命完成戒癮治療緩起訴
    處分」，毋庸逕向法院聲請觀察、勒戒甚而追訴處罰之必要
    ，俾節省有用資源。
  ㈡法院於解釋、適用本次毒品條例上開修正條文時，允宜遵循
    醫療專業及刑事政策，保障施用毒品者為病患性犯人之健康
    權，兼顧保護社會安全及恪遵正當法律程序，確保法治國公
    平法院之具體實現。又本於權力分立原則，法院對檢察官職
    權行使，應予以尊重，雖非謂不得為適度之司法審查，惟對
    於施用毒品者本次所犯如距最近一次觀察、勒戒或強制戒治
    執行完畢釋放後，已逾3年者，檢察官既得本於立法者所賦
    與之職權裁量是否聲請法院裁定觀察、勒戒或為命附條件（
    現行法僅能附命完成戒癮治療）緩起訴處分之多元化處遇，
    即聲請法院裁定機構內之觀察、勒戒並非檢察官所得採取之
    唯一途徑，法院自不能僭越檢察官之職權，逕對施用毒品者
    裁定應予觀察、勒戒或強制戒治。
  ㈢至本次修正後之毒品危害防制條例第35條之1第2款固然規定
    ：「審判中之案件，由法院或少年法院（地方法院少年法庭
    ）依修正後規定處理；依修正後規定應為不起訴處分或不付
    審理之裁定者，法院或少年法院（地方法院少年法庭）應為
    免刑之判決或不付審理之裁定」，法文似指明依修正後規定
    檢察官「應」為不起訴處分者，法院即應為免刑之判決；亦
    即法院應為免刑判決之前提，乃在於檢察官依修正後規定「
    應」為不起訴處分之此一要件。然則，依毒品危害防制條例
    規定，檢察官為不起訴處分者，僅限於被告經觀察、勒戒或
    強制戒治執行完畢之情形，但依本次修正之毒品危害防制條
    例，於被告符合「3年後再犯」之情形者，檢察官除得向法
    院聲請對被告為機構內之治療處遇外（即觀察、勒戒或強制
    戒治，並於執畢後為不起訴處分），亦得逕對被告為機構外
    之治療處遇（依現行規定即為附命完成戒癮治療之緩起訴處
    分），是以檢察官依法有其多元化之裁量權，依修正後規定
    ，並非僅能向法院聲請裁定觀察、勒戒或強制戒治，檢察官
    亦有可能逕為附命完成戒癮治療之緩起訴處分，即不當然有
    所謂「應」為不起訴處分之情形，自無從得出上開法文所稱
    「（檢察官）依修正後規定『應』為不起訴處分」之前提；而
    此項前提要件既無法成就，自無法進一步引出法院應為免刑
    判決之結論，上揭毒品危害防制條例第35條第2款後段即無
    適用之餘地，其理至為灼然。再者，本款之立法說明雖謂：
    「若該等案件於修正施行前已繫屬於法院或少年法院（地方
    法院少年法庭）者，『為求程序之經濟，法院或少年法院（
    地方法院少年法庭）應依修正施行後之規定處理，即應依職
    權為觀察、勒戒或強制戒治之裁定』」等語，似欲透過立法
    說明由法院逕依職權裁定觀察、勒戒或強制戒治，以替代同
    條例第20條第1項、第2項所定應由檢察官提出觀察、勒戒或
    強制戒治之聲請。然此立法說明業已逾越毒品危害防制條例
    第35條之1第2款後段之明文範疇，違反法律保留原則，且基
    於尊重檢察官之裁量權，並保障施用毒品者能獲得妥適並完
    善治療或其他有利戒毒途徑處遇之機會，本於合憲性之解釋
    原則，自應由檢察官視個案情形為適當之裁量權行使，當不
    能僅「為求程序之經濟」即可便宜行事，此除紊亂法院與檢
    察官之體制、權責之外，亦剝奪審判中被告於本次修正後接
    受適當處遇之機會，不無差別待遇而有違憲法平等原則之虞
    。故上揭立法說明一律要求法院應依職權裁定觀察、勒戒或
    強制戒治云云，既法無明文，且有違憲法平等原則之虞，自
    不能作為適用本款之適法指引。
  ㈣綜上所述，本次毒品危害防制條例修正施行前，檢察官已起
    訴繫屬於法院之施用毒品案件，依毒品危害防制條例第35條
    之1第2款前段規定，應逕依修正後規定處理。倘符合上揭「
    3年後再犯」之情形者，依本次修正後之毒品危害防制條例
    第20條第3項、現行第24條等規定，即應由檢察官基於一次
    性之整體規劃而重啟治療處遇程序，視個案情形，是否適合
    「觀察、勒戒或強制戒治」或給予「附命完成戒癮治療緩起
    訴處分」之機會，自不得追訴處罰；而因有上開法律規定與
    實務見解改變之情事變更事由，檢察官前所為之起訴程序即
    屬違背規定，法院自應諭知不受理之判決（最高法院109年
    度台上字第3826號判決同此意旨）。
五、經查：
  ㈠現行毒品危害防制條例第24條第1項所規定「附命緩起訴」程
    序（109年1月15日修正公布之同條項規定，尚未施行），依
    現行實務見解，犯同條例第10條第1項、第2項之施用第一級
    或第二級毒品罪者，如已完成「附命緩起訴」之戒癮治療，
    事實上已接受等同「觀察、勒戒或強制戒治」執行完畢釋放
    之處遇，則如於同條例第23條第2項所定「3年」内，再犯施
    用第一級或第二級毒品罪，顯現其再犯率甚高，原規劃之「
    附命緩起訴」完成戒癮治療制度功能無法發揮成效，已無再
    次接受「觀察、勒戒或強制戒治」處遇之必要，自應依該條
    例第23條第2項規定之相同法理，逕行追訴（提起公訴或聲
    請簡易判決處刑），而無再依該條例第20條第1項重行聲請
    觀察、勒戒或強制戒治之必要，且此經「附命緩起訴」，應
    以經「附命緩起訴」並完成戒癮治療後，起算該「3年」内
    再犯之期間（最高法院109年度台非字第76號、第77號判決
    意旨參照)。參酌毒品危害防制條例第20條之立法理由，施
    用毒品者未完成「附命緩起訴之戒癮治療」，緩起訴處分後
    經撤銷，其緩起訴處分並未完成，自不得解為等同「觀察、
    勒戒」之處遇已完成，即不得認其事實上已接受等同「觀察
    、勒戒或強制戒治」執行完畢釋放之處遇，自無從依此起算
    3年之再犯期間。最高法院100年第1次、104年第2次刑事庭
    會議決議所採見解之論理，亦因本次毒品危害防制條例之修
    正，而失其所據。
  ㈡本件被告前因施用毒品案件，經原審法院以99年度毒聲字第5
    57號裁定送觀察、勒戒後，認無繼續施用毒品之傾向，於99
    年11月16日執行完畢釋放出所，並經臺灣桃園地方檢察署檢
    察官以99年度毒偵緝字第378號為不起訴處分確定，嗣再因
    施用第一、二級毒品案件，雖經臺灣桃園地方檢察署檢察官
    以108年度毒偵字第3305號為緩起訴處分確定，緩起訴期間
    為1年6月，緩起訴期間自108年9月9日起至110年3月8日止，
    惟被告於緩起訴期間內故意更犯有期徒刑以上刑之罪，經臺
    灣桃園地方檢察署檢察官以109年度毒偵字第6300號聲請簡
    易判決處刑，且被告雖於履行期間內完成戒癮（門診）治療
    期程12次門診，但未完成尿液採驗，是被告於緩起訴期間內
    故意更犯有期徒刑以上刑之罪，經檢察官提起公訴，復未能於
    指定期間內完成戒癮治療等情，有本院被告前案紀錄表、上
    開緩起訴處分書及撤銷緩起訴處分書在卷可參。則被告為本
    件施用第一級、第二級毒品犯行之前，雖曾經檢察官為附命
    完成戒癮治療之緩起訴處分，然該緩起訴處分業經撤銷，被
    告實際上並未完成戒癮治療，尚難以等同曾受「觀察、勒戒
    或強制戒治」執行完畢視之，揆諸前揭說明，自無從依此起
    算3年之再犯期間。檢察官起訴本案被告施用第一級、第二
    級毒品之時間為108年12月10日上午9時許，距被告最近一次
    觀察、勒戒處分執行完畢釋放（即99年11月16日），已逾3
    年，縱被告於其間曾多次因施用毒品案件，經起訴、判刑或
    執行，依前揭說明，仍應依修正後之毒品危害防制條例第20
    條第3項、現行第24條等規定，由檢察官基於一次性之整體
    規劃而重啟處遇程序，具體審酌個案情節，裁量聲請法院裁
    定觀察、勒戒或為附命完成戒癮治療之緩起訴處分，抑或為
    其他適法處理，而非逕予起訴。詎檢察官就本件提起公訴，
    自有起訴之程序違背規定之情事，原審依刑事訴訟法第303
    條第1款、第307條規定諭知公訴不受理之判決，且不經言詞
    辯論為之，於法核無不合。
六、檢察官上訴意旨以：按毒品危害防制條例對於進入司法程序
    之戒癮治療方式，採取「觀察、勒戒或強制戒治」及「附命
    緩起訴」雙軌制，其目的在給予施用毒品者戒毒自新機會。
    被告既同意參加戒癮治療，由檢察官採行「附命緩起訴」方
    式，此後「附命緩起訴」經撤銷，自不能再改採「觀察、勒
    戒或強制戒治」方式，重啟處遇程序。是修正前毒品危害防
    制條例第24條乃一般刑事訴訟程序之例外規定，屬刑事訴訟
    法第1條第1項規定之「其他法律所定之訴訟程序」。修正前
    毒品危害防制條例第24條第2項規定「前項（第1項）緩起訴
    處分，經撤銷者，檢察官應依法追訴」，已明示施用毒品案
    件於撤銷緩起訴處分後之法律效果為「依法追訴」，此乃因
    被告事實上已接受等同「觀察、勒戒」之處遇，惟其竟未能
    履行該條件，自應於撤銷緩起訴處分後就前案依法起訴，而
    無再次聲請法院裁定觀察、勒戒之必要。且「附命緩起訴」
    後，3年（原規定5年，下同）內再犯施用第一級或第二級毒品
    者，因其事實上已接受等同「觀察、勒戒」處遇，顯見再犯
    率甚高，原規劃之制度功能已無法發揮成效，自得依109年1
    月15日修正公布之毒品危害防制條例第23條第2項或修正前第
    24條第2項規定之相同法理，逕行提起公訴，無再依修正後毒
    品危害防制條例第20條第1項重為聲請觀察、勒戒之必要。否
    則若被告心存僥倖，有意避險，選擇對其較有利之戒癮治療，
    如有再犯，又可規避直接起訴之規定，自與法律規範目的有
    悖（最高法院104年度第2次刑事庭會議決議意旨參照）。查被
    告前因施用第一級、第二級毒品案件，經檢察官以108年度
    毒偵字第3305號為附命完成戒癮治療緩起訴處分，並於108
    年9月9日確定，是被告事實上已接受等同「觀察、勒戒」之
    處遇。而被告於前開緩起訴處分確定後3年內之108年12月10
    日，再犯本案施用第一級、第二級毒品犯行，揆諸上揭最高
    法院決議意旨，自應由檢察官逕行起訴，無再次聲請法院裁
    定觀察、勒戒之必要。是本件檢察官起訴與法定程式相符，
    原審諭知不受理判決，尚嫌未洽云云。經核與前揭最高法院10
    9年度台上大字第3826號裁定意旨、109年度台上字第3826號
    判決意旨見解不符，且最高法院104年第2次刑事庭會議決議
    所採見解之論理，亦因本次毒品危害防制條例之修正，而失
    其所據，業如前述。是檢察官顯係對法律規定之適用容有誤
    解，尚非可採。從而，檢察官上訴猶執前詞指摘原判決不當
    ，為無理由，應予駁回，並不經言詞辯論為之。
據上論斷，應依刑事訴訟法第368條、第372條，判決如主文。
中　　華　　民　　國　　110 　年　　4 　　月　　21　　日
                  刑事第一庭    審判長法　官  李釱任  
                                      法　官  呂煜仁
                                      法　官  崔玲琦
以上正本證明與原本無異。
如不服本判決，應於收受送達後20日內向本院提出上訴書狀，其
未敘述上訴之理由者並得於提起上訴後20日內向本院補提理由書
（均須按他造當事人之人數附繕本）「切勿逕送上級法院」。
                                      書記官  李政庭
中　　華　　民　　國　　110 　年　　4 　　月　　21　　日